臺灣高等法院臺中分院刑事判決
110年度上易字第918號
上  訴  人  
即  被  告  楊子晨
上列上訴人因妨害名譽案件，不服臺灣南投地方法院110年度易
字第147號中華民國110年10月13日第一審判決（起訴案號：臺灣
南投地方檢察署110年度偵字第1825號），提起上訴，本院判決
如下：
    主    文
上訴駁回。
    犯罪事實
一、甲○○與乙○○同為南投縣仁愛鄉清境農場青青草原南票亭商圈
    之攤販營業人員，於民國109 年12月8 日11時30分許，因甲
    ○○將其攤販座椅拉出置於遊客出入走道，乙○○乃向甲○○告知
    並建議其將座椅挪動，甲○○竟基於公然侮辱之犯意，在上開
    南票亭商圈之不特定多數人得以共見共聞之場所，以「幹你
    娘、死人妖」等語辱罵乙○○，足以貶損乙○○之人格尊嚴及社
    會評價。
二、案經乙○○訴由臺灣南投地方檢察署檢察官偵查起訴。
    理    由
壹、證據能力取捨之意見：
一、按被告以外之人於審判外之陳述，雖不符刑事訴訟法第159
    條之1至第159條之4之規定，然經當事人於審判程序同意作
    為證據，法院審酌該言詞陳述作成時之情況，認為適當者，
    亦得為證據；當事人、代理人或辯護人於法院調查證據時，
    知有刑事訴訟法第159條第1項不得為證據之情形，而未於言
    詞辯論終結前聲明異議者，視為有前項之同意，刑事訴訟法
    第159條之5定有明文。而刑事訴訟法第159條之5立法意旨，
    在於確認當事人對於傳聞證據有處分權，得放棄反對詰問權
    ，同意或擬制同意傳聞證據可作為證據，屬於證據傳聞性之
    解除行為，如法院認為適當，不論該傳聞證據是否具備刑事
    訴訟法第159條之1至第159條之4所定情形，均容許作為證據
    ，不以未具備刑事訴訟法第159條之1至第159條之4所定情形
    為前提。此揆諸「若當事人於審判程序表明同意該等傳聞證
    據可作為證據，基於證據資料愈豐富，愈有助於真實發見之
    理念，此時，法院自可承認該傳聞證據之證據能力」立法意
    旨，係採擴大適用之立場。蓋不論是否第159條之1至第159
    條之4所定情形，抑當事人之同意，均係傳聞之例外，俱得
    為證據，僅因我國尚非採澈底之當事人進行主義，故而附加
    「適當性」之限制而已，可知其適用並不以「不符前四條之
    規定」為要件。惟如符合第159條之1第1項規定之要件而已
    得為證據者，不宜贅依第159條之5之規定認定有證據能力(
    最高法院104年度第3次刑事庭會議決議參照）。本案下列所
    引用被告以外之人於審判外陳述，並無符合刑事訴訟法第15
    9條之1第1項規定之情形，且公訴人、上訴人即被告甲○○（
    下稱被告）於本院依法調查上開證據之過程中，均已明瞭其
    內容而足以判斷有無刑事訴訟法第159條第1項不得為證據之
    情事，惟並未於言詞辯論終結前聲明異議。本院審酌上開陳
    述作成時之情況，並無違法取證之瑕疵，認以之作為證據為
    適當，揆諸上開規定，應具有證據能力。
二、復按刑事訴訟法第159條至第159條之5有關傳聞法則之規定
    ，乃對於被告以外之人於審判外之言詞或書面陳述所為之規
    範；至非供述證據之物證，或以科學、機械之方式，對於當
    時狀況所為忠實且正確之記錄，性質上並非供述證據，應無
    傳聞法則規定之適用，如該非供述證據非出於違法取得，並
    已依法踐行調查程序，即不能謂其無證據能力。本案下引之
    其他非供述證據，均與本案待證事實具有關聯性，公訴人、
    被告皆不爭執其證據能力，且無證據證明有何偽造、變造或
    公務員違法取得之情事，復經本院依法踐行調查證據程序，
    自得作為證據，而有證據能力。
貳、實體認定之依據：　　
一、訊據被告矢口否認有何上開公然侮辱犯行，其於本院辯稱：
    我當時只是自己在整理桌椅，低著頭一時講氣話，並不是要
    指著告訴人乙○○罵，對方沒有必要對號入座，告訴人乙○○一
    直跟著我錄音，我覺得他整天想弄我等語。
二、惟查：
（一）依證人即告訴人乙○○於偵查中證稱：被告在前揭案發時間
      ，確實有罵我「幹你娘、死人妖」，他是當著王○○的面罵
      我「死人妖」，但是被告一直不承認前面有罵我三字經等
      語（詳參他字卷第14頁），此與證人王○○於檢察官偵訊時
      證稱：我是南票亭商圈賣香腸、豆干的攤販，當天是因為
      被告的椅子擋到走道，告訴人乙○○才會去跟被告說，但被
      告似乎不願意，並對告訴人乙○○說「幹你娘、死人妖」等
      語，告訴人乙○○就沒有再理被告，我當時距離告訴人乙○○
      約1、2公尺，所以我確定被告有講那些話等語（詳參偵字
      卷第65至66頁），互核相符，本院已無從摒棄不採。且依
      被告當時說話音量觀之，既能使在場之告訴人乙○○及證人
      王○○皆可清楚聽聞，顯見已具相當聲量，此與一般人私下
      喃喃自語而不易辨識其意之情形明顯有別。是以被告徒以
      其當時只是在自言自語，告訴人乙○○不應自己對號入座，
      且其當時只有說「人妖」，而非「死人妖」，也沒有罵三
      字經等語，應屬冀圖淡化犯罪情節之詞，且與證人王○○所
      證述之見聞經過不符，已非可採。
（二）按刑法分則中「公然」二字之意義，祇以不特定人或多數
      人得以共見共聞之狀態為已足，自不以實際上果已共見共
      聞為必要，必在事實上有與不特定人或多數人得以共見共
      聞之狀況方足認為達於公然之程度；又所謂多數人，係包
      括特定之多數人在內，至其人數應視立法意旨及實際情形
      已否達於公然之程度而定（司法院釋字第145號解釋意旨
      參照）。至於特定多數人之人數應否限定，雖見仁見智，
      頗有爭論，惟「公然」二字，既已解釋為不特定人或特定
      多數人得以共見共聞一種實施犯罪之客觀狀態，即「隱密
      」之相對概念，純係客觀的事實問題，應視具體情況而定
      ，凡有達於可得共見共聞之狀況，亦即個人社會人格受侵
      害之可能性，應可認為已達公然之程度（最高法院108年
      度台上字第3875號刑事判決參照）。本案發生於南投縣仁
      愛鄉清境農場青青草原南票亭商圈之攤販區，被告率以「
      幹你娘、死人妖」等粗鄙言詞，高聲辱罵告訴人乙○○，已
      足使行經該處之一般遊客、攤商均能清楚聽聞，已達多數
      人均得以共見共聞之公然狀態，並非隱密為之，對照上開
      說明，當已符合刑法第309條第1項之「公然」要件無訛。
      　　
（三）再按刑法上之公然侮辱罪，係指以語言（或舉動）在公共
      場所向特定之人辱罵，為其他不特定人可以聞見之情形。
      而其語言（或舉動）之含義，又足以減損該特定人之聲譽
      者而言。倘與人發生爭執，而心生氣憤、不滿，出言譏罵
      對方，已具針對性，且係基於表達己身不滿，顯非玩笑可
      比，聽聞者已可感受陳述之攻擊性，而非平常玩笑或口頭
      禪，當然會使該特定人感覺人格遭受攻擊，足以貶損其名
      譽及尊嚴評價，而與刑法第309條第1項之構成要件相符（
      最高法院109年度台上字第4050號刑事判決參照）。申言
      之，刑法第309條之公然侮辱罪所保護之法益乃個人經營
      社會群體生活之人格評價，是否構成侮辱，並非從被害人
      或行為人之主觀感受判斷，而係以陳述內容之文義為據，
      審酌個案之所有情節，包含行為人與被害人之性別、年齡
      、職業類別、教育程度、社會地位、平時關係、言語使用
      習慣、詞彙脈絡等，探究言詞之客觀涵義，是否足以減損
      被害人之聲譽（最高法院108年度台上字第3183號刑事判
      決參照）。被告係於前揭時、地，高聲辱罵告訴人乙○○「
      幹你娘、死人妖」等語，不僅措辭粗鄙至極，且以貶抑語
      詞指摘告訴人乙○○對於自己之性別認同產生混淆，以告訴
      人乙○○身為女性、且在該處擺攤營生之客觀情境觀察，乍
      然聽聞被告口出前揭輕蔑詞句，已足使其感受難堪、不快
      ，而損及告訴人乙○○之人格尊嚴與社會評價，核屬刑法第
      309條第1項所稱之「侮辱」言詞。而被告口出前揭辱罵言
      詞，即使僅為表達一己之不滿情緒，卻已具有針對性及攻
      擊性，否則證人王○○當不致於偵訊時表示被告係直接罵告
      訴人乙○○「人妖」等語（詳參偵字卷第66頁）。被告徒以
      其並未指名道姓而冀圖卸責，自有未洽，難認可取。
三、綜上所陳，被告前揭所辯各節均有未洽，不足為採。本案事
    證已臻明確，被告公然侮辱犯行堪以認定，應予論罪科刑。
參、論罪科刑：
一、核被告甲○○在多數人皆可共見共聞之公然狀態下，於公共場
    所對告訴人乙○○高聲辱罵上開穢語，所為係犯刑法第309條
    第1項之公然侮辱罪。
二、被告在同一時、地，對告訴人乙○○緊接辱罵上開穢語，侵
    害同一人格法益，主觀上應係基於單一犯罪意思，且客觀上
     亦難割裂為數個獨立行為而分別評價，應屬一個公然侮辱
    犯
    罪之數個舉動接續實行，為接續犯。 　　　　
肆、維持原判決之理由：
一、原審審理結果，認為被告涉犯公然侮辱罪之事證明確，適用
    刑法第309條第1項、第41條第1項前段、刑法施行法第1條之
    1第1項等規定，並以行為人之責任為基礎，審酌被告與告訴
    人乙○○同為攤販營業，僅因細故而出言辱罵告訴人乙○○，且
    事後仍否認犯行，犯後態度不佳，兼衡其犯罪之手段、高中
    肄業智識程度、從事小吃生意、經濟狀況普通、目前與太太
    及姪女同住及犯罪所生危害等一切情狀，量處拘役12日，併
    諭知易科罰金之折算標準。經核原審業已詳予說明認定被告
    犯罪所憑證據及論述理由，所為認事用法均無違誤，量刑亦
    屬妥適。
二、被告上訴意旨略以：被告與告訴人乙○○間素來不睦，被告不
    願與其相處，惟告訴人乙○○卻經常藉故滋擾，案發當日是告
    訴人乙○○再次挑釁，被告不堪其擾，無奈之下就其外觀、穿
    著評論，但無刻意貶損其感情名譽等社會評價。原判決直接
    採納告訴人乙○○單方說詞，卻未就被告歷來答辯逐一回覆，
    不符證據法則；被告根本沒說三字經、死人妖，只有自言自
    語，也沒高聲對眾人說，卻遭原審認定有罪，實屬冤枉，請
    撤銷原判決，改判被告無罪。又此類判決通常會讓被告有表
    達悔意的空間，且依司法院大法官釋字第509號解釋意旨，
    言論自由為人民基本權利，應給予最大限度之維護，被告所
    涉輕微，亦應給予緩刑之空間，即使認為真有此事，原判決
    量刑亦屬過重等語。
三、惟查：被告雖指稱告訴人乙○○一再藉故滋擾、挑釁，其在無
    奈之下才就告訴人乙○○之外觀、穿著評論等語，惟就告訴人
    乙○○究竟如何為「滋擾」、「挑釁」乙節，被告並未提出任
    何具體事證以佐其說，已嫌無據。縱使告訴人乙○○曾以錄音
    設備錄下其與被告間之對話，然此舉動或係基於保全證據之
    目的性考量，自難遽指為有意針對被告「滋擾」或「挑釁」
    。再者，被告於案發當時身在商圈攤位，往來移動並無受限
    ，縱若遭遇他人言詞或動作挑釁，大可逕自遠離或充耳不聞
    ，何來「無奈」而須議論他人「外觀、穿著」之理？況被告
    所述之「人妖」一詞，已帶有批評他人不男不女或性別錯亂
    之嘲諷貶抑意味，並非價值中立之描述性用語，顯非對於他
    人外觀特徵、穿著品味之客觀評論。再按言論自由為人民之
    基本權利，國家應給予最大限度之維護，然為兼顧對個人名
    譽、隱私及公共利益之保護，法律當得對言論自由依其傳播
    方式為合理之限制，刑法第309 條公然侮辱罪之規定，即為
    保護個人法益而設，非可援引司法院大法官釋字第509號解
    釋意旨，率謂公然侮辱他人名譽之言詞已不具可罰性。再按
    緩刑宣告之裁量，法院應就被告有無再犯之虞，能否由於刑
    罰之宣告而策其自新及有無可認為暫不執行刑罰為適當之情
    形等因素而為判斷，屬於法院得依職權自由裁量之事項。被
    告歷經本案偵查及審理程序，均一再矢口否認犯行，且未與
    告訴人乙○○達成和解，依其始終不願反省悛悔之態度，已難
    認毫無再犯之虞；原判決僅量處被告拘役12日，併諭知易科
    罰金之折算標準，已屬從輕，自無再予諭知緩刑宣告之餘地
    。被告自己錯失表達悔意之機會，卻於原審判決後指稱其犯
    行輕微，並主張原判決判決過重且未予諭知緩刑為不當，殊
    屬未洽，亦無足取。其餘關於被告否認犯罪之辯解如何不足
    採信，復經本院逐一指駁如上，茲不贅言。被告空言否認犯
    罪而提起本件上訴，並非有據，無足憑採。
四、準此以言，被告前揭上訴意旨均屬無據，尚非可採，其徒執
    前詞否認犯罪並指摘原判決認事用法及量刑有所違誤，並無
    理由，其上訴應予駁回。
據上論結，應依刑事訴訟法第368條，判決如主文。
本案經檢察官張永政提起公訴，檢察官丙○○到庭執行職務。
中　　華　　民　　國　　111 　年　　1 　　月　　18　　日
          刑事第十二庭    審判長法　官  張  國  忠
   　　　     　　　　　　　    法　官  陳      葳   
 　　　　　　　　      　　　　 法　官  高  文  崇
以上正本證明與原本無異。
不得上訴。
 　　　　　　　　　　　         書記官  施  耀  婷   

中　　華　　民　　國　　111 　年　　1 　　月　　18　　日